ACORDAO-COMPLETO-2493691

ACÓRDÃO 13374/2021 ATA 32/2021 - PRIMEIRA CÂMARA

VISTOS, relatados e discutidos esses autos de reforma de Rafael Dalmeida Costa, ex-militar do Exército, submetido, para fins de registro, à apreciação desta Corte de Contas.
ACORDAM os ministros do Tribunal de Contas da União, reunidos em sessão da 1ª Câmara, ante as razões expostas pelo Relator, e com fundamento nos arts. 71, inciso III, da Constituição Federal de 1988; 1º, inciso V, e 39, inciso II, da Lei 8.443/1992; e 260, § 1º, do Regimento Interno, em considerar legal o ato de reforma de Rafael Dalmeida Costa, ordenando seu registro.

Exame do ato de reforma de Rafael Dalmeida Costa, ex-militar do Exércíto.

Primeira Câmara

Comando do Exército

3. Interessado: Rafael Dalmeida Costa (XXX.959.217-XX), ex-militar

13.1. Ministros presentes: Walton Alencar Rodrigues (Presidente), Benjamin Zymler, Vital do Rêgo e Jorge Oliveira (Relator).
13.2. Ministro-Substituto presente: Augusto Sherman Cavalcanti.

JORGE OLIVEIRA

Trata-se de ato de reforma de Rafael Dalmeida Costa, ex-militar do Exército, submetido, para fins de registro, à apreciação do Tribunal de Contas da União.
	2. Transcrevo, a seguir, excertos da instrução que analisou a matéria, aprovada uniformemente no âmbito da unidade técnica e que contou com o aval do Ministério Público junto ao TCU:
	" (...) 
	Exame das Constatações
	9. Ato: 9254/2017 - Inicial - Interessado: Rafael Dalmeida Costa - CPF: XXX.959.217-XX
	9.1. Parecer do Controle Interno: considerar o ato legal.
	9.2. Constatações e análises: 
	9.2.1. Posto/Graduação de referência para cálculo dos proventos da reforma difere do estipulado no art. 110, § 2º, alínea 'c', da Lei 6.880/1980, de 09/12/1980.
	a. Justificativa do Gestor de Pessoal: inciso IV do art. 114 da Lei 6.880/1980: Para fins de passagem à situação de inatividade, mediante reforma ex officio, as praças especiais, constantes do quadro a que se refere o art. 16, são consideradas como: Terceiro-Sargento: os alunos de órgão de formação de oficiais da reserva e de escola ou centro de formação de sargentos.
	b. Análise do Controle Interno: Justificativa do gestor esclarece pendência
	c. Análise da Equipe Técnica: Ilegal
	Realizada a análise do fundamento de reforma, verificou-se que o militar era aluno do CPOR/RJ, vindo a ser reformado na ativa com proventos de 2º Tenente, situação em desacordo com o amparo legal: arts. 104, inciso II; 106, inciso II; 108, inciso V, e 109 c/c o art. 110, § 2º, alínea 'c', in verbis:
	'Art. 110. O militar da ativa ou da reserva remunerada, julgado incapaz definitivamente por um dos motivos constantes dos incisos I e II do art. 108, será reformado com a remuneração calculada com base no soldo correspondente ao grau hierárquico imediato ao que possuir ou que possuía na ativa, respectivamente.
	§ 2º Considera-se, para efeito deste artigo, grau hierárquico imediato:
	(...) 
	c) o de Terceiro-Sargento, para Cabo e demais praças constantes do quadro a que se refere o art. 16.
	(...) 
	Art. 114. Para fins de passagem à situação de inatividade, mediante reforma ex-officio, as praças especiais, constantes do quadro a que se refere o art. 16, são consideradas como:
	(..) 
	IV - Terceiro-Sargento: os alunos de órgão de formação de oficiais da reserva e de escola ou centro de formação de sargentos;'
	Assim, como aluno de órgão de formação da reserva (CPOR) , o militar deveria ter sido reformado com 3º Sargento e não como 2º Tenente conforme realizada a reforma.
	Logo, o ato em questão deve receber a chancela pela ilegalidade e ter seu registro negado.
	9.2.2. Posto/Graduação de referência para cálculo dos proventos de reforma não correspondente a até 01 (um) grau hierárquico imediatos/superiores ao último posto/graduação na ativa, vide Acórdão 2225/2019-TCU-Plenário.
	a. Justificativa do Gestor de Pessoal: Não há. Verificação efetuada no âmbito do TCU.
	b. Análise do Controle Interno:  Não há. Verificação efetuada no âmbito do TCU.
	c. Análise da Equipe Técnica: Ilegal
	Realizada análise do fundamento de reforma verificou-se que o militar era aluno do CPOR/RJ, vindo a ser reformado na ativa com proventos de 2º Tenente, situação em desacordo com o amparo legal (...) 
	(...) 
	Logo, o ato em questão deve receber a chancela pela ilegalidade e ter seu registro negado.
	(...) 
	CONCLUSÃO
	10. A abrangência e a profundidade das verificações levadas a efeito fundamentam convicção de que o Ato 9254/2017 pode ser apreciado pela ilegalidade, em razão das irregularidades apontadas no item 'Exame das Constatações' desta instrução, que representam afronta à legislação e à jurisprudência de referência.
	11. O aludido ato deu entrada neste Tribunal há menos de cinco anos, não sendo aplicável, portanto, o procedimento de contraditório e ampla defesa determinado pelo Acórdão 587/2011-TCU-Plenário.
	PROPOSTA DE ENCAMINHAMENTO
	12. Ante o exposto, com fundamento no art. 71, inciso III, da Constituição Federal; nos arts. 1º, inciso V, e 39, incisos I e II, da Lei 8.443/1992, e no art. 260 do Regimento Interno do Tribunal de Contas da União, propõe-se: 
	12.1. Considerar ilegal e recusar registro do ato de reforma de Rafael Dalmeida Costa do quadro de pessoal do Comando do Exército, com base nos arts. 71, inciso III, da Constituição Federal; 1º, inciso V, e 39, inciso II, da Lei 8.443/1992 e 260, § 1º, do Regimento Interno.
	12.2. Com fulcro no art. 262, caput, do Regimento Interno deste Tribunal, determinar ao Comando do Exército que: 
	12.2.1.	dê ciência, no prazo de quinze dias, contados da notificação, do inteiro teor desta deliberação ao interessado, alertando-o de que o efeito suspensivo proveniente da interposição de eventuais recursos junto ao TCU não o exime da devolução dos valores percebidos indevidamente, caso o recurso não seja provido.
	12.2.2.	dispense a devolução dos valores indevidamente recebidos de boa-fé até a data da ciência do Comando do Exército, do acórdão que vier a ser proferido, com base no Enunciado 106 da Súmula da Jurisprudência do TCU.
	12.2.3.	informe o teor do acórdão que vier a ser prolatado, encaminhando ao TCU, no prazo de trinta dias, comprovante da data de ciência pelo interessado, nos termos do art. 4º, § 3º, da Resolução-TCU 170/2004.
	12.2.4.	emita novo ato, livre da irregularidade ora apontada, em substituição ao ato de reforma de Rafael Dalmeida Costa, submetendo-o à nova apreciação por este Tribunal, na forma do art. 260, caput, também do Regimento.
	12.2.5.	promova o recálculo do valor atualmente pago a título de reforma com base no posto/graduação incorreto, no prazo de 15 (quinze) dias, contados a partir da ciência desta deliberação, sujeitando-se a autoridade administrativa omissa à responsabilidade solidária, em face de manifesta ilegalidade."
	É o relatório.

não há

Procurador Júlio Marcelo de Oliveira

REFORMA. EXÉRCITO. ALUNO DO CPOR. REFORMA EX OFFICIO POR INVALIDEZ PERMANENTE. POSTO OCUPADO EQUIVALENTE AO DE TERCEIRO-SARGENTO. DIREITO DE PERCEPÇÃO DE SEUS PROVENTOS CALCULADOS COM BASE NA GRADUAÇÃO ACIMA, DE SEGUNDO-TENENTE. ATO LEGAL. REGISTRO.

REFORMA (REFO)

Secretaria de Fiscalização de Integridade de Atos e Pagamentos de Pessoal e de Benefícios Sociais (Sefip)

Em exame o ato de reforma de Rafael Dalmeida Costa do quadro de pessoal do Comando do Exército.
O ex-militar era aluno do Curso Preparatório para Oficiais da Reserva no Rio de Janeiro (CPOR/RJ) e foi reformado na ativa, ex offício, por ter sido julgado incapaz para o serviço das Forças Armadas e para qualquer outra atividade civil, tendo sido declarada sua invalidez permanente.
Seus proventos foram calculados com base no soldo de Segundo-Tenente, o que levou a unidade técnica, acompanhada pelo MP/TCU, a propor a ilegalidade da concessão, por entender indevido o enquadramento neste posto.
Peço desculpas por divergir desse entendimento, que considero equivocado.
O art. 114 da Lei 6.880/1980 assim dispõe sobre o enquadramento das praças especiais, categoria em que se enquadram os alunos do CPOR:
	"Art. 114. Para fins de passagem à situação de inatividade, mediante reforma ex officio, as praças especiais, constantes do quadro a que se refere o art. 16, são consideradas como:
	I - Segundo-Tenente: os Guardas-Marinha e os Aspirantes a Oficial;
	II - Guarda-Marinha ou Aspirante a Oficial: os Aspirantes, os Cadetes e os alunos do Instituto Tecnológico de Aeronáutica, do Instituto Militar de Engenharia e das demais instituições de graduação de oficiais da Marinha e do Exército, conforme o caso específico;
	III - Segundo-Sargento: os alunos do Colégio Naval e da Escola Preparatória de Cadetes;
	IV - Terceiro-Sargento: os alunos de órgão de formação de oficiais da reserva e de escola ou centro de formação de sargentos; e
	V - Cabos: os Aprendizes-Marinheiros e os demais alunos de órgãos de formação de praças, da ativa e da reserva.
	Parágrafo único. O disposto nos itens II, III e IV é aplicável às praças especiais em qualquer ano escolar." (grifei) 
Portanto, de acordo com esse dispositivo, os alunos do CPOR devem ser considerados como ocupantes do posto de Terceiro-Sargento, na eventualidade de sua passagem a inatividade.
Por seu turno, o art. 110 da mesma lei, prevê que:
	"Art. 110. O militar da ativa ou da reserva remunerada, julgado incapaz definitivamente por um dos motivos constantes dos incisos I e II do art. 108, será reformado com a remuneração calculada com base no soldo correspondente ao grau hierárquico imediato ao que possuir ou que possuía na ativa, respectivamente.
	§ 1º Aplica-se o disposto neste artigo aos casos previstos nos itens III, IV e V do artigo 108, quando, verificada a incapacidade definitiva, for o militar considerado inválido, isto é, impossibilitado total e permanentemente para qualquer trabalho.
	 § 2º Considera-se, para efeito deste artigo, grau hierárquico imediato:
	 a) o de Primeiro-Tenente, para Guarda-Marinha, Aspirante-a-Oficial e Suboficial ou Subtenente;
	b) o de Segundo-Tenente, para Primeiro-Sargento, Segundo-Sargento e Terceiro-Sargento; e
	c) o de Terceiro-Sargento, para Cabo e demais praças constantes do quadro a que se refere o art. 16.
	(...) " (grifei) 
Assim, Rafael Dalmeida Costa, quando de sua reforma, que se deu por invalidez permanente, seja para atividades civis ou militares, teria o direito a perceber o benefício previsto neste artigo, com o soldo equivalente a Segundo-Tenente, grau imediatamente superior ao de Terceiro-Sargento. 
Conclui-se, portanto, estar correto o enquadramento feito pela unidade de origem, devendo seu ato ser julgado legal, ordenando seu registro.
Assim, divirjo, pelos motivos acima expostos, da unidade técnica e do MP/TCU e voto por que este Tribunal adote o acórdão que ora submeto à deliberação deste Colegiado.
TCU, Sala das Sessões, em 14 de setembro de 2021.
JORGE OLIVEIRA 
Relator